【裁判字號】    97,訴更,10
【裁判日期】    970428
【裁判案由】    毒品危害防制條例
【裁判全文】
臺灣臺中地方法院刑事判決              97年度訴更字第10號
公  訴  人  臺灣臺中地方法院檢察署檢察官
被      告  甲○○
                    （另案於臺灣臺中監獄臺中分監執行中）
上列被告因違反毒品危害防制條例案件，經檢察官提起公訴（96
年度毒偵字第6282號），經本院於民國97年1月31日以96年度訴
字第4581號判決公訴不受理，公訴人不服判決提起上訴，經臺灣
高等法院臺中分院於97年3月17日以97年度上訴字第677號撤銷原
判決發回更審，本院判決如下：
    主    文
本件公訴不受理。
    理    由
一、公訴意旨略以：被告甲○○曾於民國89年間，因施用毒品案
    件，經觀察勒戒後，認無繼續施用毒品之傾向，由臺灣臺中
    地方法院檢察署檢察官以89年度毒偵字第4895號為不起訴處
    分確定；復於89年間因施用第一、二級毒品案件，經送觀察
    勒戒後，認有繼續施用毒品之傾向，再送強制戒治，並經臺
    灣臺中地方法院檢察署檢察官提起公訴，而由本院以89年度
    訴字第2633號分別判處有期徒刑8月、4月，合併定其應執行
    有期徒刑10月確定；其另於89年間犯竊盜案件，經本院以89
    年度易字第2307號判處有期徒刑1年2月，上開案件再經本院
    裁定應執行有期徒刑1年11月確定，甫於92年3月19日保護管
    束期滿而執行完畢，強制戒治部分，則於90年10月26日執行
    完畢。詎其猶不知悔改，復基於施用第一級毒品之犯意，於
    96年8月12日下午6時許，在國道三號高速公路龍井交流道附
    近馬路旁，以注射方式施用第一級毒品海洛因一次，為警於
    同月15日下午2時許，在警分局採尿後送驗查獲，因認被告
    涉有毒品危害防制條例第10條第1項之施用第一級毒品罪嫌
    等語。
二、按起訴之程序違背規定者，應諭知不受理之判決，並得不經
    言詞辯論為之，刑事訴訟法第303條第1款、第307條，分別
    定有明文。又92年7月9日修正公布，93年1月9日起施行之毒
    品危害防制條例第20條、第23條規定，係就施用第一、二級
    毒品者，所為係「初犯」、「五年內再犯」或「五年後再犯
    」，而異其刑事處遇程序，其規定「初犯」施用第一、二級
    毒品之被告或少年，經觀察、勒戒或強制戒治後，應為不起
    訴處分或不付審理之裁定，亦即以觀察、勒戒或強制戒治之
    保安處分代替刑事訴追；經觀察、勒戒或強制戒治執行完畢
    釋放後五年內再犯者，則依法追訴或裁定交付審理；至於觀
    察、勒戒或強制戒治執行完畢釋放後「五年後再犯」者，亦
    適用「初犯」以保安處分代替刑事訴追之程序。其立法理由
    係以施用第一級或第二級毒品者，具「病患性犯人」之特質
    ，故對「初犯」者，送觀察、勒戒，以戒除其身癮，或進一
    步施以強制戒治，戒除其心癮；經觀察、勒戒或強制戒治執
    行完畢釋放後「五年後再犯」者，因前所實施之觀察、勒戒
    或強制戒治已收五年之遮斷效果，足以戒除其毒癮，故仍適
    用「初犯」以保安處分代替刑事訴追程序。至經觀察、勒戒
    或強制戒治執行完畢釋放後「五年內再犯」者，因其再犯率
    甚高，原實施之觀察、勒戒及強制戒治既已無法收其實效，
    爰依法追訴或裁定交付審理。故施用第一、二級毒品者，除
    曾經觀察、勒戒或強制戒治執行完畢後五年內再犯之情形外
    ，均仍得適用以保安處分代替刑事訴追程序之規定，並不限
    於初犯施用毒品者。倘初犯施用毒品罪後，雖於五年內第二
    次再犯，然因時值毒品危害防制條例修正之前，且經觀察、
    勒戒結果，未有繼續施用傾向，乃依修正前舊法規定，為不
    起訴處分或不付審理之裁定；或雖有繼續施用毒品之傾向，
    乃裁定送強制戒治，並依法訴追，其強制戒治亦經執行完畢
    。而嗣於該條例修正公布並施行後，始第三次（或第三次以
    上）再犯，且其行為時距第二次再犯，經觀察、勒戒或強制
    戒治執行完畢釋放時之間隔已滿五年者，依其第二次再犯經
    保安處分執行完畢釋放後五年內未曾再犯之情形以觀，核與
    初犯經保安處分執行完畢釋放後「五年內再犯」者，其再犯
    率高，原實施之觀察、勒戒及強制戒治已無法收其實效之情
    形則迥不相侔，而與「五年後再犯」者，已收五年遮斷效果
    之情形相同；本於上開對具治療成效之病患性毒品犯，期能
    藉由強制治療之保安處分戒除其身、心癮之立法本旨，自應
    認與「五年後再犯」之情形相同，仍適用以保安處分代替刑
    事訴追之規定（最高法院96年度台非字第201號判決參照意
    旨）。再按經觀察、勒戒或強制戒治五年後再犯者，顯見前
    所實施之觀察、勒戒或強制戒治，已足以遮斷其施用毒品之
    癮，為期自新及協助其斷除毒癮，對此五年後再犯者，爰明
    定仍適用初犯之規定，先經觀察、勒戒、強制戒治之程序。
    從而依該條例第20條第2項規定為觀察、勒戒或強制戒治執
    行完畢釋放後，五年後再犯第10條之罪者，仍適用第20條前
    2項之規定（最高法院96年度台非字第153號判決意旨參照）
    。是以，施用毒品者因具有病患性犯人之特色，毒品危害防
    制條例並因而設有觀察、勒戒或進而實施強制戒治等治療程
    序，期能藉此程序之實施以收戒斷毒癮之療效，並對初犯及
    五年後再犯施用毒品者，經觀察勒戒或強制戒治執行完畢後
    ，毋庸對之追訴處罰，僅對曾經實施觀察、勒戒或強制戒治
    執行完畢後，既經完成療程，竟仍於五年內再犯施用毒品者
    ，認前所實施之觀察、勒戒或強制戒治顯無法收其療效，即
    由檢察官逕行起訴，則施用毒品者，經觀察勒戒後認無繼續
    施用毒品傾向，已完成療程而釋放出所，若於五年內再犯施
    用毒品，固應依法訴追，此即毒品危害防制條例第23條第2
    項所定之觀察、勒戒執行完畢釋放後，五年內再犯第10條之
    罪之情形；惟倘經觀察勒戒後，認有繼續施用毒品傾向，法
    院並已為令入戒治處所施以強制戒治之裁定，自須以其接續
    之強制戒治已執行完畢，完成療程後，仍有於出所後五年內
    ，再犯施用毒品行為，始得予以追訴處罰，此即毒品危害防
    制條例第23條第2項所定之強制戒治執行完畢釋放後，五年
    內再犯第10條之罪之情形，茍未經依法執行法院裁定之觀察
    勒戒或強制戒治處分完畢五年內再犯，檢察官逕行提起公訴
    ，即與毒品危害防制條例第23條第2項所定之「強制戒治執
    行完畢釋放後，五年內再犯第10條之罪」之訴追條件不符，
    其起訴違背程序，法院應依刑事訴訟法第303條第1款之規定
    諭知不受理之判決。
三、經查，本案被告前曾於89年間，因施用毒品案件，經觀察勒
    戒後，認無繼續施用毒品之傾向，由臺灣臺中地方法院檢察
    署檢察官以89年度毒偵字第4895號為不起訴處分確定；復於
    89年間因施用第一、二級毒品案件，經送觀察勒戒後，認有
    繼續施用毒品之傾向，再送強制戒治，並經臺灣臺中地方法
    院檢察署檢察官提起公訴，而由本院以89年度訴字第2633號
    分別判處有期徒刑8月、4月，合併定其應執行有期徒刑10月
    確定；其另於89年間犯竊盜案件，經本院以89年度易字第23
    07號判處有期徒刑1年2月，上開案件再經本院裁定應執行有
    期徒刑1年11月確定，甫於92年3月19日保護管束期滿而執行
    完畢，強制戒治部分，則於90年10月26日執行完畢，此有臺
    灣高等法院被告前案紀錄表附卷可考，則本案被告施用毒品
    之行為（96年8月12日）距其上開強制戒治執行完畢釋放（
    90年10月26日），顯已逾五年，其中雖有有期徒刑執行完畢
    之紀錄，但此係因依92年7月9日修正公布前之毒品危害防制
    條例規定，須送強制戒治，並起訴科處刑罰之故，然此有期
    徒刑執行完畢部分與其因施用毒品案件而裁定送強制戒治部
    分，實為同一行為，並非屬於觀察、勒戒或強制戒治執行完
    畢釋放後，再犯施用毒品案件之情形。依前揭說明，本案當
    屬毒品危害防制條例第20條第3項所定「觀察、勒戒或強制
    戒治執行完畢釋放後，五年後再犯第10條之罪」之情形。此
    外，被告於本案發生前，固另於96年7月6日19時許往前回溯
    4日內之某時，因犯施用毒品案件，經本院另案以96年度訴
    字第3467號判決判處有期徒刑6月，如易科罰金，以新臺幣
    1,000元折算一日確定在案（下稱前案），有該前案判決書
    及臺灣高等法院被告前案紀錄表在卷可按，然被告於前案施
    用毒品之犯行，距其前於90年10月26日強制戒治執行完畢後
    ，亦已逾五年，且其間五年內亦未曾再犯，亦應屬於「五年
    後再犯」情形，揆諸前段所揭法律規定及判決意旨，仍應適
    用以保安處分代替刑事訴追之規定，亦即適用毒品危害防制
    條例第20條之規定，而查被告於前案施用毒品犯行，並未經
    法院另行裁定送觀察勒戒或強制戒治執行完畢即逕予起訴，
    業經本院調閱該前案卷宗核閱屬實，並有臺灣高等法院被告
    前案紀錄表足按，即無從為被告於本案施用毒品犯行認定是
    否經觀察、勒戒或強制戒治執行完畢後「五年後再犯」之基
    準，附此敘明。
四、至於最高法院95年第7次刑事庭會議決議所指：「初犯經觀
    察、勒戒或強制戒治執行完畢釋放後，五年內再犯施用毒品
    犯行，經依法追訴處罰，縱其第三次（或第三次以上）再度
    施用毒品之時間，在初犯經觀察、勒戒或強制戒治執行完畢
    釋放五年以後，已不合於『五年後再犯』之規定，且因已於
    『五年內再犯』，顯見其再犯率甚高，原實施觀察、勒戒或
    強制戒治，已無法收其實效，即應依毒品危害防制條例第10
    條處罰」，係指被告經觀察、勒戒或強制戒治執行完畢釋放
    後，五年內再犯施用毒品犯行，即直接依法追訴處罰，而未
    再給予觀察、勒戒或於科處刑罰同時給予強制戒治之治療程
    序，致被告已無新進行之治療程序可供判斷是否有治療實效
    而言；此與被告經觀察、勒戒或強制戒治執行完畢釋放後，
    五年內雖再犯施用毒品犯行，但其該次施用毒品犯行亦經送
    觀察、勒戒或同時並給予強制戒治等治療程序，已有新的治
    療程序可供判斷被告之治療是否具有五年戒斷療效之情形有
    別。查本件被告於89年間二犯施用毒品案件，經送觀察勒戒
    後，認有繼續施用毒品之傾向，再送強制戒治，並經臺灣臺
    中地方法院檢察署檢察官提起公訴，而由本院以89年度訴字
    第2633號分別判處有期徒刑8月、4月，合併定其應執行有期
    徒刑10月確定，強制戒治部分，則於90年10月26日執行完畢
    ，該次施用毒品犯行並非直接依法追訴處罰，而係同時進行
    強制戒治之保安處分以及起訴判刑之追訴處罰，自與上開最
    高法院95年第7次刑事庭會議決議之意旨不符，故本案並無
    該決議適用之餘地，併予敘明。
五、綜上所述，本案被告係於前次強制戒治執行完畢後，五年後
    再犯本案毒品危害防制條例第10條第1項之施用第一級毒品
    罪，而被告前案（本院96年度訴字第3467號）施用毒品之犯
    行又無從作為本案是否經觀察、勒戒或強制戒治執行完畢後
    「五年後再犯」之基準，業如前述，則依現行毒品危害防制
    條例第20條第3項、第1項、第2項規定，應由檢察官先就前
    案施用毒品犯行或本案施用毒品犯行聲請法院裁定送觀察、
    勒戒；再依觀察、勒戒之結果，視有無繼續施用之傾向，分
    別為不起訴處分或聲請法院裁定令入戒治處所施以強制戒治
    期滿後再為不起訴處分；而經此觀察、勒戒或強制戒治執行
    完畢釋放後，五年內再犯第10條之罪者，方得由檢察官依法
    追訴。惟本案檢察官並未依前開規定先行聲請法院裁定將被
    告送觀察、勒戒等程序，遽將被告提起公訴，顯與毒品危害
    防制條例第23條第2項規定之訴訟要件不符，本件起訴程序
    顯然違背規定而無從補正，爰不經言詞辯論，諭知不受理之
    判決。
六、據上論斷，應依刑事訴訟法第303條第1款、第307條，判決
    如主文。
中    華    民    國    97    年    4    月    28     日
                  刑事第十二庭  審判長法  官  莊深淵
                                      法  官  羅智文
                                      法  官  廖慧如
以上正本證明與原本無異。
如不服本判決，應於收受送達後10日內向本院提出上訴書狀（應
敘述具體理由並附繕本）。上訴書狀如未敘述理由，應於上訴期
間屆滿後20日內補提理由書於本院。
                                      書記官  王美珍
中    華    民    國    97    年    4    月    28     日


司法院資訊處製作；財團法人民間司法改革基金會備份。
